【裁判字號】    96,簡,228
【裁判日期】    970214
【裁判案由】    全民健康保險
【裁判全文】
臺北高等行政法院判決
                                   96年度簡字第00228號
原      告  甲○○
被      告  中央健康保險局北區分局
代  表  人  乙○○經理）住同.
上列當事人間因全民健康保險事件，原告不服行政院衛生署中華
民國96年2 月2 日衛署訴字第0950066371號訴願決定，提起行政
訴訟。本院判決如下：
    主  文
原告之訴駁回。
訴訟費用由原告負擔。
    事  實
壹、事實概要：
    緣原告之母於民國（下同）93年5 月12日至桃園市公所辦理
    原告加保手續，經該公所審核其戶籍謄本及入出國日期證明
    書，發現原告於88年9 月17日設籍，乃核定其自89年1 月17
    日（設籍滿4 個月）加保，被告並於開計93年4 月份保險費
    繳款單時，一併計收其89年1 月至93年3 月共52個月（含4
    月當月）保險費計新台幣（下同）31,408元（604 元×52＝
    31,408 元）， 並於93年8 月10日送達在案，惟未獲繳納，
    被告乃依法移送法務部行政執行署板橋行政執行處執行。嗣
    原告於收受板橋行政執行處通知後，向被告電話申訴未果，
    乃向全民健康保險爭議審議委員會（下稱爭審會）申請爭議
    審議，遭審定部分不受理、部分駁回，提起訴願，亦遭駁回
    ，遂向本院提起行政訴訟。
貳、兩造聲明：
一、原告聲明：
    訴願決定及原處分均撤銷。
二、被告聲明：
    原告之訴駁回。
參、兩造之爭點及陳述：
一、兩造之爭點：
（一）健保局台北分局95年5 月10日列印核發之「保險費暨滯納
      金繳款單」是否為行政處分？
（二）被告課處原告滯納金部分是否違法？
二、原告主張之理由：
    原告不服被告93年4 月（含89年1 月至93年4 月）保險費，
    申請審議，不被受理，提起訴願，請求到院說明仍被駁回。
    上開不受理及訴願駁回只針對未超過6 個月以上，和在93年
    8 月有寄出繳交通知單，但有關被告的疏失均未回答。基於
    公平，上開二單位必須解釋中央健康保險局（下稱健保局）
    的疏失，亦必須改善其疏失，而非將不該有的費用加諸在納
    稅人身上，以填補其漏洞。
三、被告主張之理由：
(一)關於93年4 月（含89年1 月至93年4 月）保險費31,408部分
    ：
１、依行為時全民健康保險法第8 條第1 項第6 款第2 目規定，
    第1 類至第5 類及第6 類第1 目被保險人及其眷屬以外之家
    戶戶長或代表，為第6 類第2 目之被保險人。次按「具有中
    華民國國籍，符合下列各款規定資格之一者，得參加本保險
    為保險對象：1 、曾有參加本保險紀錄或參加本保險前4 個
    月繼續在台灣地區設有戶籍者。」「符合第10條規定之保險
    對象，除第11條所定情形外，應一律加本保險。」「保險效
    力之開始或終止，自合於第10條及第11條所定條件或原因發
    生之日起算」「本保險之保險費，應於被保險人當月繳納全
    月保險費，退保當月免繳保險費。」「保險對象不依本法規
    定參加本保險者，．．．並追溯自合於投保條件之日起補辦
    投保，於罰鍰及保險費未繳清前，暫不予保險給付。」「保
    險對象有下列情形之一者，得辦理停保，．．．並於失蹤或
    出國期間暫停繳納保險費．．．2 、預定出國6 個月以上者
    。．．．」「保險對象於停保原因消失後，依下列規定辦理
    ．．．2 、出國6 個月以上者，自返國之日辦理復保。但出
    國期間未滿6 個月返國者，應註銷停保，並補繳保險費。」
    分別為全民健康保險法第10條第1 項第1 款、第11條之1 、
    第15條、第29條第2 項、第69條之1 及同法施行細則第16條
    第1 項及第36條、38條第1 項第2 款所明定。
２、依被告88年3 月17日健保承字第88003611號函說明一之(三)規
    定「原單位轉出後未加保旋即出國，同意其在國外期間或返
    國後同時補辦追溯加保、停保手續。」即自原單位轉出後未
    加保者，在國外期間單次停留逾6 個月以上者，准予嗣後補
    辦追溯加保、停保手續，在國外停留期間未逾6 個月部分，
    不符停保規定，應補辦加保手續。
３、全民健康保險係強制性社會保險，凡符合投保資格者，均應
    主動以適法身分投保，另按全民健康保險法施行細則第36條
    規定之意旨，係考量長期出國人員於國外期間就醫之可近性
    較國內民眾為低，是以賦予選擇停保權利，惟長期出國係以
    6 個月為計算基準，每單次出國期間超過6 個月始得停保免
    繳保險費，查原告因不符出國6 個月之規定，自應依法補收
    保險費，且本件（93年4 月）保費繳款單，業經被告按址於
    93年8 月10日送達，有原告父親蓋章之送達證書影本附卷可
    稽，實不應以從未接到健保局繳款單或催費通知單，不知欠
    費等云云，據以規避繳納保險費之義務。
(二)關於滯納金4,711 元部分：
１、按「投保單位或被保險人未依前條規定期限繳納保險費者，
    得寬限15日；屆寬限期仍未繳納者，自寬限期滿之翌日起至
    完納前1 日止，每逾1 日加徵其應納費額百分之零點一滯納
    金；加徵之滯納金額，以至應納費額之百分之十五為限。」
    為全民健康保險法第30條第1 項所明定。
２、本件所產生的保險費繳款單31,408元，業於93年8 月10日送
    達在案，因原告未於期限內繳交上開保險費，被告乃加徵滯
    納金4,711 元 (31,408元×15%=4,711 元)， 尚無不合。
    理  由
甲、程序方面：
壹、原告就健保局台北分局95年5 月10日列印核發之「保險費暨
    滯納金繳款單」提起行政訴訟為不合法：
一、按行政訴訟法第4 條第1 項規定：「人民因中央或地方機關
    之違法行政處分，認為損害其權利或法律上之利益．．．，
    得向高等行政法院提起撤銷訴訟。」，又「原告之訴，有左
    列各款情形之一者，行政法院應以裁定駁回之。但其情形可
    以補正者，審判長應定期間先命補正：‧‧一○  起訴不合
    程式或不備其他要件者。」，行政訴訟法第第107 條第1 項
    第10款亦定有明文，所謂「行政處分」，依行政程序法第92
    條第1 項規定，係指行政機關就公法上具體事件所為之決定
    或其他公權力措施而對外直接發生法律效果之單方行政行為
    ，至於行政機關所為單純事實敘述（或事實通知）或理由說
    明之復函，人民既不因該復函之敘述或說明而生任何法律上
    之不利效果者，自非行政處分，人民若對之提起訴訟，法院
    即應依行政訴訟法第107 條第1 項第10款規定駁回其訴。
二、本件原告89年1 月至93年4 月之保險費，經被告核定為31,4
    08元，並於93年8 月10日送達予原告，有原告父親蓋章之送
    達證書影本附卷可稽，該保險費核定之處分自已確定。至健
    保局台北分局95年5 月10日列印核發之「保險費暨滯納金繳
    款單」，有關保險費31,408元部分，僅係重申之前已核定之
    欠費，並再為通知，並未發生新的法律效果，自非行政處分
    ，原告就該非行政處分之繳款單提起訴訟，自屬程序不合法
    ，應予駁回。
乙、實體方面：
壹、關於滯納金4,711元部分：
一、本件應適用之法條：
（一）全民健康保險法第10條第1 項第1 款規定：「具有中華民
      國國籍，符合下列各款規定資格之一者，得參加本保險為
      保險對象：1 、曾有參加本保險紀錄或參加本保險前4 個
      月繼續在台灣地區設有戶籍者。」
（二）全民健康保險法第11條之1 規定：「符合第10條規定之保
      險對象，除第11條所定情形外，應一律參加本保險。」
（三）全民健康保險法第30條第1 項規定：「投保單位或被保險
      人未依前條規定期限繳納保險費者，得寬限15日；屆寬限
      期仍未繳納者，自寬限期滿之意日起至完納前1 日止，每
      逾1 日加徵其應納費額百分之零點一滯納金；加徵之滯納
      金額，以至應納費額之百分之十五為限。」
二、本院之判斷：
（一）查全民健康保險係屬強制性保險，凡在國內設有戶籍，合
      於投保資格者，均應以適法身分投保及繳納保險費，且不
      得有中斷投保情形，本件原告設籍於桃園縣桃園市○○里
      ○○鄰○○街9 巷9 號，即屬於全民健保之保險對象，並有
      依法加保及繳納保險費之義務。
（二）次查原告之母於93年5 月12日至桃園市公所辦理原告加保
      手續，因原告於88年9 月17日設籍，健保局乃核定其自89
      年1 月17日（設籍滿4 個月）加保，並於開計93年4 月份
      保險費繳款單時，一併計收其89年1 月至93年3 月共52個
      月（含4 月當月）保險費計31,408元，並於93年8 月10日
      送達在案，因原告未於期限內繳交上開保險費，健保局乃
      加徵滯納金4,711 元（31,408元×15% ＝4,711 元），尚
      無不合。
三、原告主張未收過任何健保局的繳費通知，也沒申請過健保卡
    ，對健保法令完全不懂，如何知道需把戶籍遷出或出國前申
    請停保才不會被強迫繳交沒有使用也不知道可以使用的健保
    費云云。惟查健保法係經立法院通過、總統公布施行之法律
    ，全國國民均有知悉及遵循之義務；又全民健保係屬強制保
    險，原告亦在國內設有戶籍，即屬於全民健保之保險對象，
    而有依法加保及繳納保險費之義務。原告尚難以不諳全民健
    保相關規定為由，主張免除應負擔之義務。
四、從而，原處分並無不法，爭議審定及訴願決定遞予維持，亦
    稱正確。原告徒執前詞，訴請撤銷，為無理由，應予駁回。
貳、兩造其餘攻擊防禦方法均與本件判決結果不生影響，故不逐
    一論述，併此敘明。
據上論結，本件原告之訴為無理由，爰依行政訴訟法第236條、
第195第1項後段、第98條第1項前段，判決如主文。
中    華    民    國    97   年    2      月    14    日
                    臺北高等行政法院第二庭
                                    法  官  畢乃俊
上為正本係照原本作成。
本件以訴訟事件所涉及之法律見解具有原則性者為限，始得於本
判決送達後20日內向本院提出上訴狀並表明上訴理由，如已於本
判決宣示後送達前提起上訴者，應於判決送達後20日內補具上訴
理由（均按他造人數附繕本），且經最高行政法院許可後方得上
訴。
中    華    民    國    97    年    2     月    14    日
                                    書記官  簡信滇


司法院資訊處製作；財團法人民間司法改革基金會備份。
